臺灣新竹地方法院民事判決　九十二年度重訴字第一四三號
　　原　　　告　　長春藤建設股份有限公司
　　法定代理人　　丁○○
　　訴訟代理人　　羅廷祥律師
　　被　　　告　　新竹國際商業銀行股份有限公司
　　　　　　　　　　　　　　　.
　　法定代理人　　乙○○　　　.
　　送達代收人　　曾傳珍　　　.
　　訴訟代理人　　甲○○　　　.
　　　　　　　　　丙○○　　　.
右當事人間確認抵押債權不存在事件，本院於民國九十三年四月一日辯論終結，判決
如左：
    主    文
確認被告對於原告所有坐落如附表一所示不動產之抵押權，於被告對於訴外人陳建成
如附表二所示之保證債權間，其抵押擔保之權利義務關係不存在。
訴訟費用由被告負擔。
    事實及理由
一、原告主張：
（一）聲明：請求確認被告對於原告所有坐落如附表一所示之不動產之抵押權，於被
      告對於訴外人陳建成如附表二所示之保證債權間，其抵押擔保之權利義務關係
      不存在。
（二）陳述：訴外人宇洲建設股份有限公司（下稱宇洲公司）於民國八十三年間為擔
      保向被告所借款項，提供當時為其所有之不動產，即坐落新竹市○○段○○段
      四五一地號土地持分一萬分之三六六，及其上建物建號一八五九、門牌號碼新
      竹市○○路○段四八一號九樓之一（下稱系爭不動產）為擔保，設定本金最高
      限額新臺幣（下同）八百四十萬元之抵押權予被告，存續期間自八十三年十二
      月二十七日起至一一三年十二月二十六日止，並於八十三年十二月三十日完成
      抵押權設定登記，宇洲公司實際借款金額為六百六十萬元。訴外人陳建成於八
      十四年間向宇洲公司買受系爭不動產，於八十四年四月二十八日完成移轉登記
      ，訴外人陳建成除承受前揭抵押權之負擔外，被告並同意訴外人陳建成承受宇
      洲公司前揭債務。原告於九十年十月間向訴外人陳建成買受系爭不動產，於九
      十年十一月十七日完成所有權移轉登記，嗣原告欲一次清償前揭由訴外人陳建
      成移轉而來之債務餘額，並請求被告塗銷系爭不動產之抵押權登記，詎被告以
      訴外人陳建成就德昇倉儲股份有限公司（下稱德昇公司）與被告間之借貸關係
      ，另負有二筆保證債務，被告就系爭不動產仍有抵押利益而加以拒絕。爰提起
      本訴訟，請求確認如訴之聲明所示之抵押權與前揭二筆保證債務間，其擔保之
      抵押權利義務關係不存在。
（三）對被告抗辯之陳述：
　　１被告辯稱：訴外人陳建成於八十四年六月十五日就當時為其所有之系爭不動產
      ，與被告訂立最高限額八百四十萬元之不動產抵押契約，擔保訴外人陳建成對
      被告現在及將來借款、保証等及其他一切債務，該最高限額抵押權設定契約並
      連同土地建築改良物他項權利變更契約書送請主管機關變更登記完畢，成為登
      記簿之附件，是訴外人陳建成對於被告所負之借款及保證債務均為抵押權效力
      所及；又訴外人陳建成就訴外人德昇公司與被告間之借貸契約，擔任連帶保證
      人，約定倘德昇公司不為清償，被告可對系爭不動產行使抵押權，且對於系爭
      不動產，被告得就訴外人陳建成所負之其他債務共通流用之。是縱原告一次清
      償由訴外人陳建成移轉而來之債務餘額，被告對於系爭不動產仍有抵押擔保之
      利益云云。原告否認被告之抗辯，主張：
    (1)抵押權設定之後，權利內容有所變更而為抵押權內容變更之登記者，抵押權人
      僅能就變更後之內容行使權利。訴外人陳建成雖為訴外人德昇公司與被告之借
      貸關係提供擔保物，並擔任連帶保證人，惟系爭不動產之他項權利登記，仍沿
      用宇洲公司與被告當時所訂立之契約，訴外人陳建成承受宇洲公司移轉之抵押
      債務後，並未與被告重新訂立抵押權設定契約及不動產抵押契約，僅由地政機
      關依被告之申請，在他項權利證明書上為抵押權內容變更登記及權利內容變更
      ，是目前原告名下系爭不動產謄本他項權利登記事項仍記載為「宇洲建設股份
      有限公司移轉陳建成」，原告所承受之抵押權負擔，自應以變更登記後之內容
      為準，即以訴外人宇洲公司與被告間所發生之債權，且移轉由訴外人陳建成所
      承受者為限。又被告與訴外人陳建成之土地登記申請書附繳證件欄既未表明訴
      外人陳建成所簽訂之不動產抵押契約為附件，再觀附件他項權利變更契約書之
      聲請登記以外之約定事項欄，亦未記載另以訴外人陳建成所簽之不動產抵押契
      約作為附件，訴外人陳建成所簽之「不動產抵押契約」並未合法表明成為其與
      被告他項權利變更登記申請之附件，核非登記簿之附件，無補充登記簿記載之
      效力。從而，訴外人陳建成就訴外人德昇公司與被告間債務所生之保證責任，
      原告自不負清償責任。
　　(2)另系爭不動產之抵押權登記，並未將附表二所示，由訴外人陳建成擔保訴外人
      德昇公司之借款所提出之擔保物地號（即台北市○○區○○段三小段0000
      －000，建號同小段00000－000、00000－000，下稱正義
      段不動產）附記於系爭不動產謄本之他項權利部內，而正義段不動產謄本之他
      項權利部，亦未將系爭不動產之建號及地號附記為債務之共同擔保標的物，是
      二者間應無共同擔保之效力。又訴外人宇洲公司與被告之不動產抵押契約第七
      條所約定之「共通流用」，乃屬被告自行以定型化之契約，違反民法第七百五
      十七條規定所創設之擔保物權，不但違背登記公示原則，且有害於交易安全，
      其約定應為無效，不得拘束原告。另訴外人陳建成於附表二之抵押擔保，並非
      原告與被告基於抵押權設定合意所提供之擔保，而係被告以其與訴外人陳建成
      間之定型化不動產抵押契約，強加於原告系爭不動產之抵押負擔，應無拘束原
      告之效力。從而，附表二所示訴外人陳建成之保證債務，應不在系爭不動產抵
      押權擔保範圍。
  　２被告另以其抵押債權係因訴外人陳建成之借款及保証債務而生，嗣因訴外人陳
      建成將系爭不動產所有權移轉登記與原告，被告本於抵押權之追及效力，可對
      系爭不動產聲請拍賣以收回債權，並非原告所稱之「公司保証」置辯。被告所
      辯並不可採，實原告並未與被告訂立抵押權設定契約，僅因買受系爭不動產而
      承受抵押權負擔，惟原告買受系爭不動產之價金為五百四十五萬元，以其中五
      百十萬餘元之抵押貸款由原告承受，作為取得不動產所有權之對價，此項對價
      之範圍，顯不及於訴外人德昇公司向被告所借另二筆合計一千二百萬元，而由
      訴外人陳建成擔任連帶保證人所生之鉅額保證責任。倘前揭保證責任亦在系爭
      不動產抵押擔保範圍，卻無任何原因關係為其承受之對價，實與公司法第十六
      條第一項重在禁止公司負擔其不利之結果，而非重在禁止其行為之立法意旨相
      違背，有害於公司法關於公司資本維持之立法原則，與強制規定相牴觸，是該
      保證債務應不在系爭抵押權擔保之範圍。
二、被告則辯稱：
（一）最高限額抵押權所擔保之債權，雖未記載於土地登記簿，然於聲請登記時所提
      出之最高限額抵押權設定契約書若有該項債權之記載，因設定契約書可作為登
      記簿之附件，是該項債權自為抵押權效力所及。訴外人陳建成於八十四年六月
      十五日就當時為其所有之系爭不動產，與被告訂立不動產抵押契約，設定以本
      金最高限額八百四十萬元為限度之第一順位最高限額抵押權與被告，擔保訴外
      人陳建成對被告現在（包括過去所負現在尚未清償之各項債務）及將來，依償
      還合會金契約書、票據、借據、保証、墊款損害賠償等所負債務以及其他一切
      債務，該不動產最高限額抵押權設定契約並連同土地建築改良物他項權利變更
      契約書，於八十四年六月十五日送請主管機關變更登記完妥，是訴外人陳建成
      對於被告所負之長期擔保放款債務一筆（尚欠本金四百三十二萬三千三百零七
      元及利息、費用等），及擔保訴外人德昇公司向被告借款之保證債務二筆（訴
      外人德昇公司長期擔保放款尚欠本金九百五十五萬二千八百八十八元及利息、
      違約金、費用，中期放款尚欠本金五萬零二百七十七元及利息、違約金、費用
      ），此三筆債務均為抵押權效力所及。且依抵押權追及效力，抵押物雖移轉為
      原告所有，被告就該抵押權擔保之債權仍得就該抵押物求償，在抵押權所擔保
      之債務尚未全數清償前，自無由請求確認抵押權不存在。
（二）本件就訴外人宇洲公司、陳建成間之抵押權移轉登記，係金融機構為配合訴外
      人陳建成節省再次設定登記費用，而採取變更權利內容義務與債務人之方式，
      依登記之法律規定、商業習慣均無不可，且為雙方意思表示合致，是訴外人陳
      建成所擔當之債務人及不動產之抵押權設定義務人，均係基於與被告間單純借
      貸關係，而非承受宇洲公司之債務；另新竹市地政事務所函覆亦指出，「宇洲
      建設股份有限公司移轉陳建成」之記載，僅為敘述所有權前後手間移轉之關係
      ，及闡明該抵押權係原存抵押權辦理權利內容變更而非重新設定，並非原告所
      稱之債務移轉。
（三）本件被告之抵押債權係因訴外人陳建成之借款及保証債務而生，嗣因訴外人陳
      建成將系爭不動產所有權移轉登記與原告，被告本於抵押權之追及效力，可對
      系爭不動產聲請拍賣以收回債權，並非原告所稱之「公司保証」。並聲明：１
      原告之訴駁回。２訴訟費用由原告負擔。
三、雙方不爭執事項：
    原告主張訴外人宇洲公司於八十三年間為擔保向被告所借款項，提供當時為其所
    有之系爭不動產為擔保，設定本金最高限額八百四十萬元之抵押權與被告，存續
    期間自八十三年十二月二十七日起至一一三年十二月二十六日止，並於八十三年
    十二月三十日完成抵押權設定登記，訴外人陳建成於八十四年間向宇洲公司買受
    系爭不動產，於八十四年四月二十八日完成移轉登記，變更為最高限額抵押權之
    債務人，另原告於九十年十月間向訴外人陳建成買受系爭不動產，於九十年十一
    月十七日完成所有權移轉登記，並承受訴外人陳建成對被告之借款債務，嗣原告
    欲一次清償由訴外人陳建成移轉而來之債務餘額，並請求被告塗銷系爭不動產之
    抵押權登記，遭被告以訴外人陳建成就訴外人德昇公司與被告間之借貸關係，另
    負有二筆保證債務，被告就系爭不動產仍有抵押利益而加以拒絕，業據提出抵押
    設定登記明細表、德昇倉儲股份有限公司與被告之借款債權明細表、系爭不動產
    之他項權利證明書、不動產抵押權設定契約書及附件不動產抵押契約、手抄本系
    爭不動產土地、建物謄本、電腦本系爭不動產土地、建物謄本、正義段土地、建
    物謄本、抵押權設定契約書、不動產抵押契約、授信歷史檔保證類資料歸戶查詢
    表、臺灣台北地方法院民事執行處鑑價結果通知、土地房屋買賣契約書各乙份、
    借據、存摺各兩份、匯款回條十五份為證，且為被告所不爭執，自堪信為真實。
四、本院之判斷：
（一）按確認法律關係之訴，非原告有即受確認判決之法律上利益者，不得提起之，
      民事訴訟法第二百四十七條第一項前段著有規定。又所謂有受確認判決之法律
      上利益者，係指法律關係之存否在當事人間不明確，因其不明確致原告之權利
      或其他法律上之地位有不安之危險，而該不安之危險，得以確認判決予以除去
      者而言。經查：原告買受系爭不動產後，已代訴外人陳建成繳納分期攤還利息
      及本金達百餘萬元（見本院卷第五十二頁至第六十一頁），被告復將訴外人陳
      建成就附表二所示，合計一千二百萬元之保證債務列入系爭不動產抵押權擔保
      債權範圍，目前其債務餘額二筆合計九百六十餘萬元，是原告系爭不動產所承
      受之抵押權負擔範圍，在私法地位上有不安之危險，此不安之危險復得以本件
      確認判決予以除去，原告就此提起確認之訴，自有確認判決之法律上利益，合
      先敘明。
（二）次按抵押權所擔保之債權，其種類及範圍，屬於抵押權之內容，依法應經登記
      ，始生物權之效力，但如因內容過於冗長，登記簿所列各欄篇幅不能容納記載
      ，可以附件記載，作為登記簿之一部分。因此關於最高限額抵押權所擔保之債
      權，雖未記載於土地登記簿，然於聲請登記時提出之最高限額抵押權設定契約
      書，有該項債權之記載者，此契約書既作為登記簿之附件，自為抵押權效力所
      及。最高法院著有八十四年台上字第一九六七號判例可資參照。
（三）原告主張訴外人陳建成所簽訂之不動產抵押契約並未合法表明成為其與被告他
      項權利變更登記申請之附件，無補充登記簿記載之效力，又系爭不動產之抵押
      權登記，並未將訴外人陳建成為擔保訴外人德昇公司之借款所提出之正義段不
      動產，附記於系爭不動產謄本之他項權利部內，而系爭不動產之建號及地號亦
      未記載於正義段不動產謄本之他項權利部，二者間無共同擔保之效力，且訴外
      人宇洲公司與被告之不動產抵押契約第七條所約定之「共通流用」，有背於登
      記公示原則，有害於交易安全，其約定應為無效，不得拘束原告，從而，就訴
      外人陳建成與被告間之保證責任，原告自不負清償責任。惟查：
    １訴外人陳建成與被告所設定之系爭不動產最高限額抵押權，關於清償日期、利
      息、遲延利息及違約金部分，業於土地、建物謄本他項權利部載明依照各個契
      約約定（見本院卷第二十七頁至第三十一頁），是訴外人陳建成於八十四年五
      月二十三日與被告約定，擔保範圍包含現在（包含過去所負現在尚未清償之各
      項債務），及將來依借據、保證等所負債務以及其他一切債務，而簽訂之抵押
      權設定契約書、不動產抵押契約（見本院卷第八十頁至第八十二頁），因屬系
      爭不動產最高限額抵押權之相關契約，故為本件他項權利變更登記申請之附件
      ，而為登記簿之一部分。另系爭不動產謄本在他項權利部已就相關事項載明依
      據契約約定，是訴外人陳建成與被告之抵押權設定內容另有附件，可為大眾可
      得知悉，對交易安全並不生危害，且與登記公示無違。
    ２從而，在最高限額抵押權存續期間內，被告自得依據不動產抵押契約及該契約
      第七條約定，主張訴外人陳建成對被告所負之借款、保證債務均為最高限額抵
      押權效力所及，而於最高限額抵押權債權額確定時，依抵押權追及效力，就系
      爭不動產取償，因此，縱然系爭不動產所有權移轉為原告所有，被告對於系爭
      不動產仍有抵押擔保利益，從而，原告訴請確認就訴外人陳建成保證債務部分
      之抵押債權不存在，為無理由，應不予准許。
（四）至原告主張系爭不動產謄本之他項權利登記，仍沿用宇洲公司與被告當時所訂
      立之契約，訴外人陳建成承受宇洲公司移轉之抵押債務後，並未重新訂立抵押
      權設定契約及不動產抵押契約，致原告名下系爭不動產謄本他項權利登記事項
      仍記載為「宇洲建設股份有限公司移轉陳建成」，因此，原告所承受之抵押權
      負擔，應以訴外人宇洲公司與被告間所發生之債務，且移轉由訴外人陳建成所
      承受者為限。惟訴外人陳建成於八十四年向訴外人宇洲公司買受系爭不動產，
      所有權由訴外人宇洲公司移轉為訴外人陳建成所有，並由被告（抵押權人）及
      訴外人陳建成（義務人兼債務人）申請辦理抵押權內容變更登記，變更後義務
      人及債務人由宇洲公司變更為訴外人陳建成，地政事務所依據當時作業規範於
      他項權利之其他登記事項欄註記「宇洲建設股份有限公司移轉陳建成」，僅係
      辦理地籍資料資訊化時，為使民眾更清楚抵押權內容變動情形，而對所有權前
      後手關係加以敘述，並說明該抵押權並非重新設定而係原存抵押權辦理權利內
      容變更，尚非債務移轉之登記，有原告所不爭之新竹市地政事務所新地登字第
      ０九二００一０二七一號函在卷可憑（見本院卷第一二八頁至第一二九頁）。
      從而，原告以系爭不動產謄本他項權利登記事項仍記載為「宇洲建設股份有限
      公司移轉陳建成」，主張其所承受之抵押權負擔，僅以訴外人宇洲公司與被告
      間所發生之債務，且移轉由訴外人陳建成所承受者為限，為無理由，應予駁回
      。
（五）再按公司除依其他法律或公司章程規定得為保證者外，不得為任何保證人，公
      司法第十六條第一項定有明文；公司除依其他法律或公司章程規定，以保證為
      業務者外，不得為任何保證人，為公司法第十六條第一項所明定。本件被上訴
      人公司係以某報之出版發行等為業務，而非以保證為業務，自有上開禁止規定
      之適用。且所謂不得為任何保證人，非僅指公司本身與他人訂立保證契約為保
      證人，即承受他人之保證契約，而為保證人之情形，亦包括在內；公司法第十
      六條第一項規定公司除依其他法律或公司章程規定以保證為業務者外，不得為
      任何保證人，旨在穩定公司財務，用杜公司負責人以公司名義為他人作保而生
      流弊，倘公司提供財產為他人設定擔保物權，就公司財務之影響而言，與為他
      人保證人之情形無殊，仍應在上開規定禁止之列。最高法院著有六十九年台上
      字第一六七六號、七十四年台上字第七○三號判例可資參照。是為維持公司資
      產，保障公司股東及債權人權益，在無法律明文或公司章程特別規定時，公司
      不得為他人保證，亦不得承受他人保證契約或提供財產為他人設定擔保物權。
（六）原告並未與被告訂立抵押權設定契約，乃係因買受系爭不動產而承受抵押權負
      擔，已如前述，而原告非依法得為保證之公司，其經營業務亦不包含保證業務
      ，有被告所不爭之原告公司之變更登記表、章程在卷可憑（見本院卷第九十八
      頁至第一百零五頁），揆諸上開說明，原告自不得為他人保證，亦不得承受他
      人之保證契約，或提供財產為他人擔保。原告因買受系爭不動產而承受訴外人
      陳建成之抵押負擔，就訴外人陳建成與被告間保證以外之借款債務，因非公司
      法第十六條第一項所禁止之保證債務，被告自得於此範圍內向原告主張抵押權
      ，並為兩造所不爭，至於訴外人陳建成對德昇公司之保證債務部分，雖與借款
      債務同為最高限額抵押權效力所及，被告原得就系爭不動產取償，然因原告為
      公司法人，為穩定公司財務，維持公司資本，避免公司負責人以公司名義為他
      人保證而減損公司財產，害及公司股東及債權人權益，依法不得承受他人保證
      契約或提供財產為他人擔保。原告因買受系爭不動產，而承受訴外人陳建成對
      德昇公司之保證債務，就對原告公司財務之影響，無異於提供財產為他人擔保
      ，依前開說明，對原告公司自不生效力，是原告就上開保證部分之債務，應不
      負擔保責任。被告雖以保證部分債權為最高限額抵押權效力所及，並以抵押權
      追及效力置辯，惟公司法第十六條第一項乃係強制規定，被告既不得對原告主
      張保證部分債權，其保證部分之抵押權基於從屬性原則，即無由發生，是被告
      所辯，並不可採。雖本件適用公司法第十六條第一項結果，對抵押權人即被告
　　　固有不利，惟其並非無其他救濟途徑，且貫徹上開規定，實有必要，難謂有何
　　　不當，從而，原告訴請確認被告對於原告所有之系爭不動產之抵押權，於被告
　　　對於訴外人陳建成如附表二所示之保證債權部分，其抵押擔保之權利義務不存
　　　在，為有理由，應予准許。
五、綜上所述，本件被告就訴外人陳建成為訴外人德昇公司擔保之保證債權部分，雖
    為最高限額抵押權效力所及，惟因違反公司法第十六條第一項強制規定，不得對
    抗原告，從而，原告請求確認被告對原告所有之系爭不動產之抵押權，於被告對
    於訴外人陳建成如附表二所示之保證債權部分，其抵押權不存在，為有理由，應
    予准許。
六、本件判決之基礎已臻明確，兩造其餘之攻擊、防禦方法與舉証，經審酌後，核與
    判決結果無影響，爰不一一論列，併此敘明。
七、訴訟費用負擔之依據：民事訴訟法第七十八條。
中　　　華　　　民　　　國　　九十三　　年　　　四　　　月　　 十五 　　日
                                    臺灣新竹地方法院民事第二庭
~B法　　　官　吳上晃
右為正本係照原本作成。
如對本判決上訴，須於判決送達後廿日內向本院提出上訴狀（須按他造當事人之人數
附繕本）。
中　　　華　　　民　　　國　　九十三　　年　　　四　　　月　　 十五 　　日
~B法院書記官　邱明智
